ACORDAO-COMPLETO-2444311

ACÓRDÃO 4539/2020 ATA 48/2020 - PLENÁRIO

VISTO, relatado e discutido este processo de tomada de contas especial, em que se apreciam embargos de declaração opostos por Luiz Enok Gomes da Silva ao Acórdão 2694/2020-TCU-Plenário, pelo qual este Tribunal julgou irregulares as suas contas e o condenou, solidariamente com a Fundação José Américo, ao ressarcimento de parte dos recursos recebidos por essa entidade em virtude da celebração do Convênio 224/2007 (Siafi 601528) .
ACORDAM os ministros do Tribunal de Contas da União, reunidos em sessão extraordinária do Plenário, ante as razões expostas pela relatora, e com fulcro nos arts. 32 e 34 da Lei 8.443/1992 c/c o art. 287 do Regimento Interno:
9.1. conhecer dos embargos de declaração e rejeitá-los; 
9.2. dar ciência desta deliberação ao embargante.

Embargos de declaração opostos a acórdão condenatório em tomada de contas especial instaurada por força de irregularidades em convênio, celebrado pela Universidade Federal da Paraíba, destinado a ações de capacitação de educadores da rede básica no tema "direitos humanos".

Universidade Federal da Paraíba.

3. Embargante: Luiz Enok Gomes da Silva (CPF XXX.184.154-XX).

13.1. Ministros presentes: José Mucio Monteiro (Presidente), Walton Alencar Rodrigues, Benjamin Zymler, Augusto Nardes, Aroldo Cedraz, Raimundo Carreiro, Ana Arraes (Relatora), Bruno Dantas e Vital do Rêgo.
13.2. Ministros-Substitutos presentes: Augusto Sherman Cavalcanti, Marcos Bemquerer Costa, André Luís de Carvalho e Weder de Oliveira.

ACORDAO-COMPLETO-2557476

Acórdão de Relação 2493/2022 - Plenário

Acórdão de Relação

ACORDAO-COMPLETO-2521038

Acórdão 1253/2022 - Plenário

ANA ARRAES

ministra Ana Arraes.

Trata-se de tomada de contas especial instaurada pela Universidade Federal da Paraíba (UFPB) contra a Fundação José Américo (FJA) , Eugênio Paccelli Trigueiro Pereira, Luiz Enok Gomes da Silva, José Baptista de Mello Neto e Maria de Nazaré Tavares Zenaide, em razão da impugnação total das despesas do Convênio 224/2007 (Siafi 601528) , celebrado entre a universidade e a fundação, tendo por objeto estabelecer cooperação técnico-científica e administrativa com vistas à execução conjunta do projeto de extensão "Capacitação de Educadores da Rede Básica em Educação em Direitos Humanos".
2.	Por meio do Acórdão 2694/2020-TCU-Plenário (peças 84-86) , este Tribunal julgou irregulares as contas de Eugênio Paccelli Trigueiro Pereira, Luiz Enok Gomes da Silva e da Fundação José Américo e os condenou a ressarcir a quantia federal gerida, em duas parcelas, conforme as definições de solidariedade atribuídas no subitem 9.3:
	Data da 
ocorrência
	Valor original (R$) 
	RESPONSÁVEIS SOLIDÁRIOS

	12/03/2008
	882.830,00
	Luiz Enok Gomes da Silva 
e Fundação José Américo

	12/03/2008
	417.170,00
	Eugênio Paccelli Trigueiro Pereira 
e Fundação José Américo

3.	Nesta oportunidade, Luiz Enok Gomes da Silva, ex-diretor executivo da FJA, opõe embargos de declaração à referida decisão (peça 113) . Alega, em síntese, a ocorrência de contradição e omissão no julgado, de acordo com os argumentos a seguir:
3.1.	o acórdão foi contraditório e não observou o disposto na Súmula TCU 230, na medida em que rejeitou as suas contas em virtude de não ter apresentado prestação de contas e demonstrado boa-fé na gestão dos recursos, embora tenha reconhecido que não era mais gestor da FJA quando do prazo para entrega da prestação de contas e que o objeto do convênio fora executado - o que, em tese, demonstraria a sua boa-fé;
3.2.	o acórdão foi omisso, caso o TCU mantenha a sua responsabilidade, visto que não delimitou qual o ato de dolo ou má-fé possa ter praticado, "considerando que não era o responsável pela apresentação de prestação de contas finais, bem como foi reconhecido no próprio Acórdão o cumprimento da execução do objeto".
4.	Ante o exposto, requer o conhecimento do recurso e o acolhimento de sua pretensão, a fim de que o TCU, atribuindo efeito infringente ao acórdão condenatório, julgue regulares as suas contas e afaste a condenação em débito, além de outros consectários legais.
	É o relatório.

não há.

Não atuou.

TOMADA DE CONTAS ESPECIAL. CONVÊNIO. AUSÊNCIA DE NEXO DE CAUSALIDADE ENTRE OS RECURSOS GERIDOS E AS DESPESAS REALIZADAS. IRREGULARIDADE DAS CONTAS DOS DIRIGENTES DA ENTIDADE CONVENENTE. DÉBITO. MULTA. ARRESTO DE BENS. EMBARGOS DE DECLARAÇÃO. ARGUIÇÕES DE OMISSÃO E CONTRADIÇÃO. INEXISTÊNCIA. REJEIÇÃO.

TOMADA DE CONTAS ESPECIAL (TCE)

não atuou.

Aprecio os embargos de declaração opostos por Luiz Enok Gomes da Silva ao Acórdão 2694/2020-TCU-Plenário, pelo qual este Tribunal julgou irregulares as suas contas e o condenou, solidariamente com a Fundação José Américo (FJA) , ao ressarcimento de parte dos recursos recebidos por essa entidade em virtude do Convênio 224/2007 (Siafi 601528) . Esse ajuste foi celebrado entre a Universidade Federal da Paraíba e a FJA com vistas à execução conjunta do projeto de extensão "Capacitação de Educadores da Rede Básica em Educação em Direitos Humanos".
2.	O embargante tomou conhecimento do ofício de notificação da decisão em 13/11/2020 (peça 112) e opôs a peça recursal em 25/11/2020 (peça 113) ; logo, o recurso deve ser conhecido, uma vez manejado por pessoa legitimada e dentro do prazo regimental para exercício dessa faculdade.
3.	No mérito, rejeito a pretensão, ante a inexistência dos suscitados vícios de contradição ou omissão.
4.	É regra constitucional que o dever de prestar contas e comprovar a aplicação regular dos recursos públicos recai sobre quem os administra (art. 70, parágrafo único, da Constituição da República) . Assim, a desobrigação pela entrega da prestação de contas não isenta o gestor de responsabilidade acaso se constate irregularidade na gestão da verba federal descentralizada. 
5.	Foi o ocorreu neste caso. A prestação de contas, embora entregue pelo sucessor do embargante, não conteve os elementos probatórios necessários para comprovação da regularidade das despesas públicas realizadas no período em que esse respondia pela fundação, na condição de diretor executivo. Era ônus do recorrente descaracterizar as conclusões da UFPB, registradas na fase interna desta tomada de contas especial, ou anexar documentação complementar a fim de evidenciar regularidade na aplicação dos recursos federais por ele geridos.
6.	Esse entendimento é aplicável a quaisquer responsáveis, mesmo para responsabilizar prefeitos antecessores por falhas em prestações de contas de seus sucessores, não havendo que se falar em distinção entre as razões de decidir do aresto embargado e a tese consubstanciada na Súmula TCU 230.
7.	Inexiste contradição pelo fato de o julgado ter reconhecido a execução do convênio. Conforme jurisprudência pacificada neste Tribunal, a mera comprovação do objeto não implica regularidade do gasto público, não prescindindo da demonstração do nexo financeiro de causalidade entre a quantia gerida e as despesas realizadas (v.g. Acórdão 3927/2008-TCU-Segunda Câmara; e Acórdãos 5.170/2015 e 6.098/2017 da 1ª Câmara) .
8.	Ainda, não há omissão por falta de indicação, na decisão, de conduta dolosa ou má-fé atribuível ao recorrente. Nesse ponto, é suficiente anotar que o dever de indenização do dano aos cofres federais independe da comprovação de dolo por parte do gestor público, consoante reiterada jurisprudência interna (v.g. Acórdão 9004/2018-TCU-Primeira Câmara, rel. min. Bruno Dantas; e Acórdão 635/2017-TCU-Plenário, rel. min. Aroldo Cedraz) . A tese transcrita abaixo bem retrata esse entendimento:
"O dever de indenizar os prejuízos ao erário permanece sujeito à comprovação de dolo ou culpa, sem qualquer gradação, como é de praxe no âmbito da responsabilidade aquiliana, inclusive para fins do direito de regresso (art. 37, § 6º, da Constituição Federal) . As alterações promovidas na Lei de Introdução às Normas do Direito Brasileiro (LINB) pela Lei 13.655/2018, em especial a inclusão do art. 28, não provocaram modificação nos requisitos necessários para a responsabilidade financeira por débito (Acórdão 2391/2018-TCU-Plenário, Rel. Min. Benjamin Zymler) ."
	Ante o exposto, VOTO por que este Tribunal rejeite os presentes declaratórios, nos termos da minuta de acórdão que submeto à deliberação do Colegiado. 
TCU, Sala das Sessões Ministro Luciano Brandão Alves de Souza, em 9 de dezembro de 2020.
ANA ARRAES 
Relatora